【裁判字號】    95,重訴,55
【裁判日期】    951027
【裁判案由】    返還保證金
【裁判全文】
臺灣桃園地方法院民事判決              95年度重訴字第55號
原      告  甲○○
訴訟代理人  陳明宗律師
被      告  庚○○
            己○○
            辛○○
            癸○○
            戊○○
            壬○○
上六人共同
訴訟代理人  彭成青律師
被      告  乙○○
            丙○○
上二人共同
訴訟代理人  袁健峰律師
            陽文瑜律師
上列當事人間請求返還保證金事件，本院於民國95年10月18日言
詞辯論終結，判決如下：
    主      文
原告之訴及假執行之聲請均駁回。
訴訟費用由原告負擔。
    事實及理由
壹、程序方面：
一、按「訴狀送達後，原告不得將原訴變更或追加他訴。但有下
    列各款情形之一者，不在此限：二、請求之基礎事實同一者
    。七、不甚妨礙被告之防禦及訴訟之終結者。」民事訴訟法
    第255 條第1 項但書第2 款及第7 款分別定有明文。本件原
    告起訴時主張被告庚○○、己○○、戊○○、癸○○、辛○○、壬○○（下稱庚○○等6 人）應給付原告新台幣（下同
    ）6,000,000 元及自起訴狀繕本送達翌日起至清償日止按年
    息5%計算之利息。嗣於民國95年5 月15日以書狀追加乙○○
    、丙○○等2 人為被告，繼於95年10月18日言詞辯論時，以
    言詞變更訴之聲明為：（一）被告庚○○等6 人應分別給付
    原告如附表所示金額及自起訴狀繕本送達翌日起至清償日止
    按年息5%計算之利息。（二）被告乙○○、丙○○應共同給
    付原告600,000 元及自95年10月18日起至清償日止按年息5%
    計算之利息。查原告所為核屬訴之變更、追加，被告雖未表
    同意，然上開變更之訴基礎事實仍本於兩造間88年8 月22日
    不動產買賣契約及94年4 月9 日合建契約之法律關係。且其
    訴之變更或追加，並不妨礙被告之防禦及訴訟之終結，揆諸
    上開條文規定，並無不合，自應准許，合先敘明。
貳、實體方面：
一、原告起訴主張：訴外人郝國棟於88年8 月22日向被告庚○○
    等6 人及訴外人游來購買渠等所有坐落於桃園縣觀音鄉○○○段384 、384-1 地號土地（下稱系爭土地）及其上建物門
    牌號碼為觀音鄉上大村90號之不動產，並簽立土地及房屋買
    賣契約書（下稱系稱買賣契約），郝國棟支付庚○○等6 人
    及游來定金共6,000,000 元。郝國棟於92年7 月8 日將上開
    契約上之權利轉讓予原告，因系爭買賣契約所定之行政院專
    案住宅未經行政院核准之解除條件成就，系爭買賣契約失其
    效力，原告向庚○○等6 人請求返還前開定金6,000,000 元
    ，而庚○○等6 人遂與原告成立和解並簽立合建契約書（下
    稱系爭合建契約），約定庚○○等6 人將前開土地提供予原
    告合作興建房屋，並將前開6,000,000 元定金轉作為保證金
    之用。而游來當時已將前開所有土地之應有部分出售予乙○○、丙○○，原告遂仍將游來列於系爭合建契約中，但因游
    來已通知乙○○、丙○○，渠等2 人亦授權戊○○代為簽立
    系爭合建契約。詎料，乙○○、丙○○竟拒絕交付相關文件
    配合辦理請領建築執照，已違反系爭合建契約第13條、第31
    條之約定，契約之目的無法達成，原告遂於95年2 月8 日通
    知被告等解除系爭合建契約。契約既經解除，則被告等人受
    領保證金6,000,000 元即為無法律上之原因而受有利益，爰
    依解除契約請求回復原狀、不當得利、系爭合建契約第12條
    及系爭買賣契約之約定，請求被告等返還6,000,000 元等語
    。並聲明：（一）被告庚○○等6 人應分別給付原告如附表
    所示金額及自起訴狀繕本送達翌日起至清償日止按年息5%計
    算之利息。（二）被告乙○○、丙○○應共同給付原告600,
    000 元及自95年10月18日起至清償日止按年息5%計算之利息
    。（三）願供擔保請准宣告假執行。
二、被告庚○○等6 人則以：（一）乙○○、丙○○並非系爭合
    建契約當事人，原告以乙○○、丙○○未提供相關文件辦理
    建築執照構成違約為由主張解除契，顯與事實不符。（二）
    庚○○等6 人已依系爭合建契第8 條之約定，於94年4 月將
    前開土地上之地上物整地清理完畢，已完成系爭合建契約之
    給付義務，而原告迄未依該條之約定申請建築執照，庚○○
    等6 人依系爭合建契約第12條之約定得將保證金沒收，並以
    答辯狀之送達併為保證金沒收之意思表示通知等語資為抗辯
    。並聲明：原告之訴及假執行之聲請均駁回；如受不利之判
    決，願供擔保請准宣告免為假執行。
三、被告乙○○、丙○○則以：渠等並非系爭合建契約之當事人
    ，從未收受原告之定金或保證金，亦未繼受游來對原告之權
    利義務，縱原告解除契約亦無回復原狀之義務或不當得利可
    言等語資為抗辯。並聲明：原告之訴及假執行之聲請均駁回
    ；如受不利之判決，願供擔保請准宣告免為假執行。
四、兩造不爭執之點：
（一）庚○○等6 人收受郝國棟如附表所示之金額，另游來收受
      郝國棟600,000 元之金額。
（二）乙○○、丙○○於94年3 月29日簽立之委託書（下稱系爭
      委託書），確係由乙○○、丙○○人出具予戊○○。
五、本件兩造間之爭執厥在：（一）被告乙○○、丙○○及壬○○是否為系爭合建契約之當事人？（二）原告得否以乙○○
    、丙○○未履行契約為由，解除系爭合建契約？（三）原告
    得否依系爭合建契約第12條之約定請求被告加倍返還保證金
    及損害賠償？（四）原告是否得依系爭買賣契約請求被告返
    還定金？分別敘述如下：
（一）原告主張簽立系爭合建契約時，游來已將前開所有土地之
      應有部分出售予被告乙○○、丙○○，原告雖仍將游來列
      於系爭合建契約中，但因游來已通知乙○○、丙○○，渠
      等2 人亦授權戊○○代為簽立上開合建契約；另被告壬○○部分亦因其係庚○○之子，且簽立系爭合建契約時2 人
      均在場，庚○○誇口由其決定即可，故亦為壬○○授權庚○○簽立系爭合建契約。因此，乙○○、丙○○、壬○○
      等人均為系爭合建契約之當事人云云。惟查：１、按稱委
      任者，謂當事人約定，一方委託他方處理事務，他方允為
      處理之契約，民法第528 條定有明文。又代理人於代理權
      限內，以本人名義所為之意思表示，直接對本人發生效力
      。民法所稱之代理，係指代理人於代理權限內，以本人名
      義，所為或所受之意思表示，直接對本人發生效力而言。
      賴Ｏ涇係以自己之名義購買系爭土地，而非以賴Ｏ霖名義
      為之，既非屬代理，自與是否授與代理權無關，最高法院
      81年度台上字第442 號民事判決可資參照。委任與代理權
      之授與並不相同，事務之處理有時固須以本人之名義為之
      ，亦有以受任人之名義為之而於取得利益後移轉予委任人
      ，因此，委任契約之訂立未必有代理權之授與，民法第53
      1 條後段規定可資參照。本件乙○○、丙○○固不否認曾
      於94年3 月29日簽立委託書予戊○○，委託辦理前揭系爭
      土地之合建事宜，然抗辯於簽約當天渠等2 人已明確向戊○○及原告表示不願意合建，希望以買斷方式處理；且戊○○亦否認以乙○○、丙○○代理人之身分簽名於合建契
      約上。因此，系爭委託書僅能表示乙○○、丙○○曾委託
      未指明之第三人處理合建事宜，並不能就此表示乙○○、
      丙○○有授權戊○○代理簽立系爭合建契約。且系爭合建
      契約書中，乙○○、丙○○並未列為契約當事人，戊○○
      亦係以契約當事人身分與原告訂立系爭合建契約書，依前
      開最高法院民事判決之意旨，戊○○簽立系爭契約自非屬
      代理，難認戊○○簽名於系爭合建契約上兼有為自己及代
      理乙○○、丙○○簽訂系爭合建契約之意旨。２、原告自
      承乙○○簽約當天有到現場。乙○○既於94年4 月9 日簽
      約時有到現場，焉有自己不於系爭合建契約上簽名，而再
      另行委託他人簽訂系爭合建契約之理；且合建契約上載有
      己○○由訴外人楊振木代理簽名於合建契約上之意旨，基
      於契約解釋之同一性，如戊○○果係代理乙○○、丙○○
      2 人，原告豈有不要求戊○○於合建契約中載明代理乙○○、丙○○意旨之理。３、又系爭委託書之受任人為空白
      ，已難遽以認定已委託戊○○處理前開土地之合建事宜。
      ４、系爭合建契約第31條約定甲方游來（按游來未於系爭
      合建契約上簽名，並非系爭合建契約之當事人）所有權部
      分，因已過戶於第三人，應於本約簽定後10日內過戶回名
      下完成，若無法如期過戶則須於正式申建築執照前提供第
      三人同意本約之所有條款之同意書。系爭合建契約簽訂時
      仍將游來列為契約當事人且稱乙○○、丙○○為第三人，
      足證乙○○、丙○○並非契約主體，如果乙○○、丙○○
      為合建契約之當事人，原告直接依系爭合建契約請求乙○○、丙○○提供申請建築執照所需之資料即可，又何需於
      系爭合建契約中另為前開第31條之約定。５、原告簽立系
      爭合建契約後，復於94年6 月26日及7 月2 日與乙○○、
      丙○○簽立買賣契約，向乙○○、丙○○購買系爭土地渠
      等之應有部分。乙○○、丙○○如為系爭合建契約之當事
      人，則原告又何須另向渠等2 人購買系爭土地之應有部分
      ，原告雖主張係因乙○○、丙○○拒絕履行合建契約，原
      告為求履行合建契約，所以願意向渠等購買土地。惟如乙○○、丙○○果為合建契約之當事人，渠等拒絕履行合建
      契約，原告自得依契約直接起訴請求乙○○、丙○○交付
      請領建築執照所需之文件，豈有再另行向乙○○、丙○○
      購買系爭土地應有部分之理。６、按依民法第169 條表見
      代理之規定使本人負授權人之責任，須有本人由自己之行
      為表示以代理權授予他人，或知他人表示為其代理人而不
      為反對之意表示等，足使第三人信該他人有代理權之表面
      事實存在，因而與該他人為法律行為，並經第三人主張本
      人應負授權人之責任，始能成立。故在第三人與他人為法
      律行為之前，須先有足使第三人信為有代理權之表面上事
      實存在，始有表見代理可言，最高法院91年度台上字第19
      82號民事判決可資參照。原告雖又主張乙○○、丙○○於
      95年1 月4 日所撰發之存證信函載有：我方簽予戊○○之
      委託書實為被其所欺騙，可證乙○○、丙○○確有授權予
      戊○○簽訂合建契約云云。惟查：系爭委託書之受託人為
      空白，確不能於委託書上得知乙○○、丙○○委託於何人
      ，且乙○○、丙○○與戊○○均否認有授權之事實，已無
      從認有代理權存在之事實。原告如何能從事後之存證信函
      ，信賴戊○○於簽約時具有代理權存在之事實？從而，乙○○、丙○○主張並未授權戊○○代理簽訂系爭合建契約
      ，應堪認定。７、原告復主張游來之土地持分及相關權利
      義務既出售予乙○○、丙○○等2 人，則應由乙○○、丙○○概括承受游來之權利義務云云。但查，游來並未簽名
      於系爭合建契約上，本不受系爭合建契約之拘束，且乙○○、丙○○否認有承受游來權利義務之情事，原告復未能
      主張舉證證明乙○○、丙○○有何承受游來權利義務之事
      由，基於債權之相對性，乙○○、丙○○自不因受讓游來
      系爭土地之應有部分而應承受游來對於原告之權利義務。
      因此，原告此部分主張顯不可採，乙○○、丙○○並非系
      爭合建契約之當事人。８、同基於前開說明，被告壬○○
      否認為契約當事人，且系爭合建契約上庚○○亦未載明為
      壬○○代理之意旨，難認庚○○有兼為自己及壬○○簽訂
      系爭合建契約之意思。因此壬○○亦非系爭合建契約之當
      事人。綜上所述，系爭合建契約之當事人為庚○○、己○○、戊○○、癸○○及辛○○等5 人（下稱庚○○等5 人
      ），而乙○○、丙○○及壬○○均非系爭合建契約之當事
      人。
（二）原告能否以乙○○、丙○○未履行契約為由，解除系爭合
      建契約？經查：１、按稱和解者，謂當事人約定，互相讓
      步，以終止爭執或防止爭執發生之契約，民法第736 條定
      有明文。系爭合建契約係為解決原告與庚○○等6 人於系
      爭買賣契約因條件無法成就定金返還之爭議，縱系爭合建
      契約未載明係為系爭買賣契約和解之意旨，但系爭合建契
      約之標的與系爭買賣契約之標的均為系爭土地，且系爭買
      賣契約之定金，經本院90年度訴字第413 號民事判決駁回
      郝國棟對庚○○等5 人及游來之請求確定，庚○○等5 人
      對此與原告間為讓步之協議以解決爭執，同意將系爭買賣
      契約之定金轉為系爭合建契約之保證金。原告並無再另行
      給付保證金，足認系爭合建契約之簽訂係為解決系爭買賣
      契約無法履行之窘境，應為系爭買賣契約之和解契約無訛
      。又庚○○等5 人依系爭合建契約對於原告所為給付之約
      定固無法分割，而應一體適用債務不履行之法律效果，否
      則契約之目的無法達成。惟乙○○、丙○○已如前述並非
      契約之當事人，乙○○、丙○○並無依契約履行之義務，
      且系爭合建契約並未約定課予庚○○等5 人取得乙○○、
      丙○○等2 人系爭土地應有部分或提供該部分請領建築執
      照必要文件之義務，而系爭合建契約第31條亦僅約定由非
      契約當事人游來之履行義務。因此，系爭合建契約第31條
      未能履行不能視為庚○○等5 人之債務不履行。２、按契
      約當事人之一方遲延給付者，他方當事人得定相當期限催
      告其履行，如於期限內不履行時，得解除其契約，民法第
      254 條定有明文。又債權人非因債務人遲延給付當然取得
      契約解除權，必定相當期限催告其履行，如於期限內不履
      行時，始得解除契約，此觀民法第254 條之規定自明，最
      高法院31年上字第2840號判例可資參照。原告主張於起訴
      前分別於94年8 月24日及12月28日分別對庚○○、乙○○
      、丙○○及游來以存證信函催告履行，並於95年2 月8 日
      以存證信函向被告等解除契約，並多次央請證人丁○○及
      訴外人陳雅芝勸諭被告等履行，並以起訴狀繕本作為催告
      被告等履行契約之意思表示。惟查：前揭94年8 月24日之
      存證信函及起訴狀繕本係原告分別向庚○○及全部被告為
      解除契約及返還保證金之意思表示，並未有催告被告等履
      行之文義，不能視為催告被告等履行契約之意思表示；又
      95年2 月8 日之存證信函亦僅通知乙○○、丙○○及游來
      ，然該3 人並非系爭合建契約當事人，故此次催告之意思
      表示並未對庚○○等5 人發生催告之效力。原告復未能舉
      證證明另有催告庚○○等5 人履行契約之情事，既然原告
      未對庚○○等5 人定相當期限履行契約，則原告不得以庚○○等5 人未履行契約為由解除系爭合建契約。３、原告
      主張因乙○○、丙○○拒絕交付相關文件配合辦理請領建
      築執照，已違反系爭合建契約第13條、第31條之約定，契
      約之目的無法達成，主張解除契約。惟查：系爭合建契約
      游來與乙○○、丙○○既未於契約上簽名，則前揭系爭合
      建契約第31條自不得視為游來、游振吉、丙○○或庚○○
      等5 人之義務。又按系爭合建契約第3 條約定本約雙方合
      作興建房屋，其土地規劃，建築設計，請領建照執照，營
      造施工及有關之風險等，均由乙方負責處理並負完全責任
      ，其各類費用亦均由乙方負擔，概與甲方無涉。庚○○等
      5 人既依系爭合建契約第1 條及第8 條前段提供渠等系爭
      土地之應有部分並將其上地上物提供予原告拆除完畢，應
      認庚○○等5 人已完成給付之義務，游來未能依系爭合建
      契約第31條提供乙○○、丙○○之同意書，應屬系爭合建
      契約中申請建築執照之風險，依系爭合建契約第3 條之約
      定應由原告負擔，原告主張乙○○、丙○○拒絕交付相關
      文件配合辦理請領建照，已違反系爭合建契約第13條、第
      31條之約定，契約之目的無法達成，主張解除契約即無理
      由。此外，原告亦未能提出尚有何其他法定或約定之解除
      契約之事由，應認原告解除系爭合建契約為無理由。
（三）原告主張依系爭合建契約第12條主張被告等違反契約，應
      將所收之保證金加倍全部退還原告，同時並須賠償原告已
      施工之工程損失及其他因該工程支出之一切費用云云。惟
      查：揆諸前揭說明，庚○○等5 人等並未違反系爭合建契
      約，原告依該條之約定請求加倍退還保證金及賠償損失即
      無理由。
（四）原告復主張得依前買賣契約請求被告返還所受定金之不當
      得利云云。惟查：和解內容，倘以他種法律關係替代原有
      法律關係者，則係以和解契約創設新法律關係，故債務人
      如不履行和解契約，債權人應依和解創設之新法律關係請
      求履行，不得再依原有法律關係請求給付，最高法院83年
      台上字第620 號民事判例可資參照。系爭合建契約為和解
      契約之性質，系爭合建契約既未經合法解除，仍為有效，
      縱被告等6 人有不履行系爭合建契約之情形，原告亦只得
      依系爭合建契約請求，不得再依系爭買賣契約之關係，請
      求給付。
（五）從而，原告請求被告庚○○等6 人應分別給付原告如附表
      所示金額及被告乙○○、丙○○應共同給付原告600,000
      元為無理由，應予駁回。
六、綜上所述，原告依解除契約回復原狀、不當得利及系爭合建
    契約第12條及系爭買賣契約之約定，請求：被告庚○○等6
    人應分別給付原告如附表所示金額及自起訴狀繕本送達翌日
    起至清償日止按年息5%計算之利息；被告乙○○、丙○○應
    共同給付原告600,000 元及自95年10月18日起至清償日止按
    年息5%計算之利息，為無理由應予駁回。原告之訴既經駁回
    其假執行之聲請已失所依據，應併予駁回。
七、本件事證已臻明確，兩造其於攻擊、防禦及所為之立證，核
    與判決之結果不生影響，毋庸一一予以論述，併此敘明。
據上論結，原告之訴為無理由，依民事訴訟法第78條，判決如主
文。
中    華    民    國    95    年    10    月    27    日
                  民事第三庭    法  官  張益銘
以上正本係照原本作成。
如對本判決上訴，須於判決送達後20日內向本院提出上訴狀
中    華    民    國    95    年    10    月    27    日
                                書記官  陳純姃
附表：
┌───────┬────────────────┐
│ 被     告    │受領金額 （單位：新台幣 元）    │
├───────┼────────────────┤
│ 庚○○       │1,000,000                       │
├───────┼────────────────┤
│ 己○○       │1,000,000                       │
├───────┼────────────────┤
│ 辛○○       │1,000,000                       │
├───────┼────────────────┤
│ 戊○○       │1,000,000                       │
├───────┼────────────────┤
│ 癸○○       │1,000,000                       │
├───────┼────────────────┤
│ 壬○○       │400,000                         │
└───────┴────────────────┘


司法院資訊處製作；財團法人民間司法改革基金會備份。
